---
title: "Türkiye Elektrik Piyasası ve Makroekonomik Göstergelerin Bütünleşik Analizi"
subtitle: "EPİAŞ × TCMB × TÜİK Verileriyle Kapsamlı Bir Veri Bilimi Çalışması"
---

```{r setup, include=FALSE}
# -- Genel ayarlar
knitr::opts_chunk$set(
  fig.align = "center",
  fig.width = 9,
  fig.height = 5.5,
  dpi = 110,
  cache = FALSE
)

# -- Paketler
suppressPackageStartupMessages({
  library(tidyverse)
  library(lubridate)
  library(scales)
  library(patchwork)
  library(viridis)
  library(GGally)
  library(corrplot)
  library(skimr)
  library(knitr)
  library(kableExtra)
  library(forecast)
  library(tseries)
  library(zoo)
  library(FactoMineR)
  library(factoextra)
  library(tidymodels)
  library(ranger)
  library(xgboost)
  library(vip)
})

# Türkçe karakter ve görselleştirme teması
theme_proje <- function(base_size = 12) {
  theme_minimal(base_size = base_size) +
    theme(
      plot.title = element_text(face = "bold", size = base_size + 2),
      plot.subtitle = element_text(color = "grey35"),
      plot.caption = element_text(color = "grey45", hjust = 0),
      panel.grid.minor = element_blank(),
      legend.position = "bottom"
    )
}
theme_set(theme_proje())

# Renk paleti
renkler <- c(
  "Doğalgaz" = "#E45756",
  "Kömür"    = "#54545C",
  "Hidro"    = "#4C78A8",
  "Rüzgar"   = "#72B7B2",
  "Güneş"    = "#F1B82D",
  "Diğer"    = "#9D755D"
)

```

# Proje Genel Bakış ve Kapsamı {.unnumbered}

Türkiye, dünyanın en büyük 20. elektrik tüketicisi olup, elektrik piyasası ekonominin tüm sektörleri için kritik bir altyapı oluşturmaktadır. Bu projede üç ana veri kaynağını birlikte kullanarak elektrik tüketimi ve fiyatlarının makroekonomik göstergelerle ilişkisi analiz edilmektedir:

-   **EPİAŞ Şeffaflık Platformu** — saatlik tüketim, üretim, kaynak kırılımı, PTF
-   **TCMB EVDS** — döviz kuru, enflasyon, politika faizi
-   **TÜİK** — sanayi üretim endeksi, sektörel elektrik tüketimi, demografi

Çalışmada bu üç veri kümesi temizlenmiş, birleştirilmiş ve sırasıyla **EDA**, **zaman serisi**, **ilişki analizi (korelasyon + PCA)** ve **tahmin modelleri (regresyon, Random Forest, XGBoost)** ile incelenmiştir.

Türkiye'nin elektrik talebi son 10 yılda yıllık ortalama %3-4 büyürken, kur ve enflasyon kaynaklı maliyet baskısı PTF'yi (Piyasa Takas Fiyatı) 2018'den 2024'e kadar nominal olarak yaklaşık **8 kat** artırmıştır. Bu çalışmanın temel araştırma soruları şunlardır:

1.  **Tüketim profili nasıl değişiyor?** Saatlik, haftalık ve mevsimsel örüntüler ne kadar belirgin?
2.  **Hangi makro değişkenler PTF'yi sürüklüyor?** Kur, enflasyon, faiz arasındaki ilişki nasıl?
3.  **Sanayi üretimi elektrik tüketimini ne kadar açıklıyor?** TÜİK Sanayi Üretim Endeksi (SÜE) ile sektörel tüketim ne kadar uyumlu?
4.  **En iyi tahmin modeli hangisi?** Klasik istatistiksel yöntemler (ARIMA) ile makine öğrenmesi (Random Forest, XGBoost) karşılaştırması.

İzleyen bölümler şu sırayı takip eder:

1.  Veri yapısının ve kaynaklarının tanıtımı (Bölüm 2)
2.  Keşifsel veri analizi (Bölüm 3)
3.  Zaman serisi ayrıştırması ve tahmin (Bölüm 4)
4.  Korelasyon ve temel bileşen analizi (Bölüm 5)
5.  Tahmin modelleri ve karşılaştırma (Bölüm 6)
6.  Sonuç ve öneriler (Bölüm 7)

> **Tekrar üretilebilirlik:** Tüm analizler `set.seed(2026)` ile sabitlenmiş, veri üretimi `R/01_simulate_data.R` scripti ile belgelenmiştir. Quarto kaynak dosyası (`proje.qmd`) GitHub deposunda herkese açıktır.

------------------------------------------------------------------------

# Veri

## Veri Kaynağı

```{r tablo-kaynaklar, echo=FALSE}
tibble(
  Kaynak = c("EPİAŞ Şeffaflık", "TCMB EVDS", "TÜİK"),
  URL = c("seffaflik.epias.com.tr",
          "evds2.tcmb.gov.tr",
          "data.tuik.gov.tr"),
  `Frekans` = c("Saatlik / Günlük", "Aylık", "Aylık"),
  `Anahtar Değişkenler` = c("Tüketim, Üretim, PTF, Kaynak kırılımı",
                            "USD/TRY, EUR/TRY, TÜFE, Politika Faizi",
                            "Sanayi Üretim Endeksi, Sektörel Tüketim, Nüfus")
) |>
  kable(caption = "Tablo 1: Kullanılan veri kaynakları") |>
  kable_styling(bootstrap_options = c("striped","hover"), full_width = FALSE)
```

## Ön İşleme

```{r veri-yukle}
elektrik_gunluk    <- read_csv("data/elektrik_gunluk.csv",    show_col_types = FALSE)
elektrik_saatlik   <- read_csv("data/elektrik_saatlik.csv",   show_col_types = FALSE)
tcmb_aylik         <- read_csv("data/tcmb_aylik.csv",         show_col_types = FALSE)
tuik_aylik         <- read_csv("data/tuik_aylik.csv",         show_col_types = FALSE)
birlesik_aylik     <- read_csv("data/birlestirilmis_aylik.csv", show_col_types = FALSE)

# Tarih sütunlarını ayrıştır
elektrik_gunluk <- elektrik_gunluk |>
  mutate(
    tarih = as.Date(tarih),
    gun_haftasi = factor(gun_haftasi,
                         levels = c("Pazartesi","Salı","Çarşamba","Perşembe",
                                    "Cuma","Cumartesi","Pazar")),
    hafta_ici = if_else(gun_haftasi %in% c("Cumartesi","Pazar"),
                        "Hafta Sonu","Hafta İçi") |> factor()
  )
```

## Veri Hakkında Genel Bilgiler

```{r boyutlar}
boyut_tablosu <- tibble(
  `Veri Seti` = c("Saatlik elektrik (EPİAŞ)",
                  "Günlük elektrik",
                  "Aylık TCMB",
                  "Aylık TÜİK",
                  "Birleşik aylık"),
  `Gözlem` = c(nrow(elektrik_saatlik),
               nrow(elektrik_gunluk),
               nrow(tcmb_aylik),
               nrow(tuik_aylik),
               nrow(birlesik_aylik)),
  `Değişken` = c(ncol(elektrik_saatlik),
                 ncol(elektrik_gunluk),
                 ncol(tcmb_aylik),
                 ncol(tuik_aylik),
                 ncol(birlesik_aylik)),
  `Başlangıç` = c(as.character(min(elektrik_saatlik$tarih)),
                  as.character(min(elektrik_gunluk$tarih)),
                  as.character(min(tcmb_aylik$tarih)),
                  as.character(min(tuik_aylik$tarih)),
                  as.character(min(birlesik_aylik$tarih))),
  `Bitiş` = c(as.character(max(elektrik_saatlik$tarih)),
              as.character(max(elektrik_gunluk$tarih)),
              as.character(max(tcmb_aylik$tarih)),
              as.character(max(tuik_aylik$tarih)),
              as.character(max(birlesik_aylik$tarih)))
)
kable(boyut_tablosu, caption = "Tablo 2: Veri seti boyutları") |>
  kable_styling(bootstrap_options = c("striped","hover"), full_width = FALSE)
```

## Tercih Sebebi

Bu çalışmada kullanılan veri kaynakları aşağıdaki gerekçelerle tercih edilmiştir:

-   **EPİAŞ Şeffaflık Platformu:** Türkiye elektrik piyasasının tek yetkili kamuya açık veri kaynağı olup saatlik çözünürlükte tüketim, üretim ve fiyat verisi sunmaktadır. Kaynak kırılımı sayesinde yenilenebilir enerji dönüşümü de izlenebilmektedir.
-   **TCMB EVDS:** Türkiye'nin resmi merkez bankası veri sistemi; döviz kuru, enflasyon ve faiz gibi elektrik fiyatlarını doğrudan etkileyen makroekonomik değişkenlere erişim sağlamaktadır.
-   **TÜİK:** Sanayi üretim endeksi ve sektörel tüketim verileri, elektrik talebinin reel ekonomiyle ilişkisini kurmak için zorunludur. Nüfus ve istihdam verileri de demografik bağlamı desteklemektedir.

Bu üç kaynağın birleştirilmesi; tek bir veri kaynağıyla elde edilemeyecek, arz–talep–fiyat dinamiklerini makroekonomik çerçevede bütünleşik olarak inceleme imkânı tanımaktadır.

------------------------------------------------------------------------

# Analiz

------------------------------------------------------------------------

## Keşifsel Veri Analizi

### Özet İstatistikler

```{r ozet-istatistik}
elektrik_gunluk |>
  select(tuketim_mwh, uretim_mwh, ptf_ortalama_tl_mwh, ortalama_sicaklik_c) |>
  skim() |>
  yank("numeric") |>
  select(skim_variable, mean, sd, p0, p50, p100) |>
  rename(Değişken = skim_variable, Ortalama = mean, `Std. Sapma` = sd,
         Min = p0, Medyan = p50, Maks = p100) |>
  kable(caption = "Tablo 3: Günlük elektrik verilerinin temel istatistikleri",
        digits = 0) |>
  kable_styling(bootstrap_options = c("striped"), full_width = FALSE)
```

### Eksik Veri Analizi

```{r eksik-veri, fig.height=3.5}
eksik_df <- elektrik_gunluk |>
  summarise(across(everything(), ~ sum(is.na(.)))) |>
  pivot_longer(everything(), names_to = "Değişken", values_to = "Eksik")

ggplot(eksik_df, aes(reorder(Değişken, Eksik), Eksik)) +
  geom_col(fill = "#4C78A8") +
  coord_flip() +
  labs(title = "Eksik gözlem sayısı (günlük elektrik veri seti)",
       x = NULL, y = "Eksik değer") +
  theme_proje()
```

Tüm değişkenlerde eksik değer **bulunmamaktadır**; veri tam olarak analiz için hazırdır.

### Tüketimin Dağılımı

```{r tuketim-dagilim, fig.width=10, fig.height=4}
p1 <- ggplot(elektrik_gunluk, aes(tuketim_mwh / 1000)) +
  geom_histogram(bins = 50, fill = "#4C78A8", color = "white", alpha = .9) +
  geom_vline(aes(xintercept = mean(tuketim_mwh / 1000)),
             color = "#E45756", linetype = "dashed", linewidth = .8) +
  labs(title = "Günlük tüketim dağılımı",
       subtitle = "Kırmızı çizgi: ortalama",
       x = "Tüketim (GWh)", y = "Frekans") +
  scale_x_continuous(labels = comma)

p2 <- ggplot(elektrik_gunluk, aes(y = tuketim_mwh / 1000, x = factor(yil))) +
  geom_boxplot(fill = "#72B7B2", outlier.alpha = .3) +
  labs(title = "Yıllara göre tüketim",
       x = "Yıl", y = "Tüketim (GWh)") +
  scale_y_continuous(labels = comma)

p1 + p2
```

Grafiklerden açıkça görüldüğü üzere günlük tüketim **çift modlu** bir dağılım sergilemektedir; bu, hafta içi/hafta sonu ile yaz/kış mevsimsel ayrımının izidir. Yıllık eğilim ise istikrarlı bir büyüme göstermektedir.

### Zaman Serisi Görünümü

```{r zaman-serisi-genel, fig.width=10, fig.height=5.5}
ggplot(elektrik_gunluk, aes(tarih, tuketim_mwh / 1000)) +
  geom_line(color = "#4C78A8", alpha = .35, linewidth = .3) +
  geom_smooth(method = "loess", span = .08, se = FALSE,
              color = "#E45756", linewidth = .9) +
  scale_x_date(date_breaks = "1 year", date_labels = "%Y") +
  scale_y_continuous(labels = comma) +
  labs(title = "Türkiye günlük elektrik tüketimi (2018–2025)",
       subtitle = "Mavi: ham veri | Kırmızı: LOESS düzleştirme",
       x = NULL, y = "Tüketim (GWh)",
       caption = "Kaynak: EPİAŞ tarzı sentetik veri")
```

2020 ilk yarısındaki belirgin düşüş **COVID-19 kapanma dönemine** karşılık gelmektedir. Sonrasında tüketim hızla toparlanmış ve büyüme trendi devam etmiştir.

### Mevsimsellik — Isı Haritası

```{r heatmap-mevsim, fig.width=10, fig.height=5.5}
tr_ay <- c("Ocak","Şubat","Mart","Nisan","Mayıs","Haziran",
           "Temmuz","Ağustos","Eylül","Ekim","Kasım","Aralık")

heatmap_df <- elektrik_gunluk |>
  mutate(yil = year(tarih),
         ay  = factor(tr_ay[month(tarih)], levels = tr_ay)) |>
  group_by(yil, ay) |>
  summarise(ort_tuketim = mean(tuketim_mwh) / 1000, .groups = "drop")

ggplot(heatmap_df, aes(ay, factor(yil), fill = ort_tuketim)) +
  geom_tile(color = "white", linewidth = .3) +
  scale_fill_viridis_c(option = "C", labels = comma,
                       name = "GWh") +
  labs(title = "Aylık ortalama tüketim ısı haritası",
       subtitle = "Yaz aylarında klima yükü, kış aylarında ısıtma yükü öne çıkıyor",
       x = NULL, y = "Yıl") +
  theme_proje() +
  theme(axis.text.x = element_text(angle = 30, hjust = 1))
```

### Saatlik Profil — Hafta İçi vs Hafta Sonu

```{r saatlik-profil, fig.width=10, fig.height=5}
saatlik_profil <- elektrik_saatlik |>
  mutate(gun = wday(tarih, week_start = 1),
         tip = if_else(gun %in% 6:7, "Hafta Sonu", "Hafta İçi")) |>
  group_by(tip, saat) |>
  summarise(ort = mean(tuketim_mwh), .groups = "drop")

ggplot(saatlik_profil, aes(saat, ort, color = tip)) +
  geom_line(linewidth = 1.1) +
  geom_point(size = 1.8) +
  scale_color_manual(values = c("Hafta İçi" = "#4C78A8",
                                "Hafta Sonu" = "#E45756"),
                     name = NULL) +
  scale_x_continuous(breaks = seq(0, 23, 2)) +
  scale_y_continuous(labels = comma) +
  labs(title = "Ortalama saatlik tüketim profili",
       subtitle = "Sabah (08:00) ve akşam (19:00) iki belirgin zirve gözlemleniyor",
       x = "Saat", y = "Ortalama tüketim (MWh)")
```

Hafta içi profilde **çift zirve** (sabah iş başlangıcı ve akşam dönüş) tipiktir. Hafta sonu sabah zirvesi büyük ölçüde silinmiştir.

### Üretim Kaynak Kırılımı

```{r kaynak-kirilim, fig.width=10, fig.height=5.5}
kaynak_df <- elektrik_gunluk |>
  mutate(yil_ay = floor_date(tarih, "month")) |>
  group_by(yil_ay) |>
  summarise(across(c(dogalgaz_mwh, komur_mwh, hidro_mwh,
                     ruzgar_mwh, gunes_mwh), sum), .groups = "drop") |>
  pivot_longer(-yil_ay, names_to = "Kaynak", values_to = "MWh") |>
  mutate(Kaynak = recode(Kaynak,
                         dogalgaz_mwh = "Doğalgaz",
                         komur_mwh    = "Kömür",
                         hidro_mwh    = "Hidro",
                         ruzgar_mwh   = "Rüzgar",
                         gunes_mwh    = "Güneş"))

ggplot(kaynak_df, aes(yil_ay, MWh / 1e6, fill = Kaynak)) +
  geom_area(alpha = .9, color = "white", linewidth = .1) +
  scale_fill_manual(values = renkler) +
  scale_x_date(date_breaks = "1 year", date_labels = "%Y") +
  scale_y_continuous(labels = comma) +
  labs(title = "Aylık üretim — kaynak kırılımı (2018–2025)",
       subtitle = "Yenilenebilir kaynakların payı zamanla artmakta",
       x = NULL, y = "Üretim (TWh)")
```

```{r kaynak-pay, fig.width=8, fig.height=4.5}
pay_df <- elektrik_gunluk |>
  mutate(yil = year(tarih)) |>
  group_by(yil) |>
  summarise(across(c(dogalgaz_mwh, komur_mwh, hidro_mwh,
                     ruzgar_mwh, gunes_mwh), sum), .groups = "drop") |>
  pivot_longer(-yil, names_to = "Kaynak", values_to = "MWh") |>
  group_by(yil) |>
  mutate(Pay = MWh / sum(MWh)) |>
  ungroup() |>
  mutate(Kaynak = recode(Kaynak,
                         dogalgaz_mwh = "Doğalgaz",
                         komur_mwh    = "Kömür",
                         hidro_mwh    = "Hidro",
                         ruzgar_mwh   = "Rüzgar",
                         gunes_mwh    = "Güneş"))

ggplot(pay_df, aes(factor(yil), Pay, fill = Kaynak)) +
  geom_col(position = "stack", color = "white", linewidth = .2) +
  scale_fill_manual(values = renkler) +
  scale_y_continuous(labels = percent) +
  labs(title = "Yıllık üretim payı dağılımı",
       x = "Yıl", y = "Pay (%)")
```

### PTF — Fiyat Eğilimi

```{r ptf-zaman, fig.width=10, fig.height=4.5}
ggplot(elektrik_gunluk, aes(tarih, ptf_ortalama_tl_mwh)) +
  geom_line(color = "#E45756", alpha = .5, linewidth = .35) +
  geom_smooth(method = "loess", span = .15, se = FALSE,
              color = "#54545C", linewidth = 1) +
  scale_x_date(date_breaks = "1 year", date_labels = "%Y") +
  scale_y_continuous(labels = comma) +
  labs(title = "Günlük ortalama Piyasa Takas Fiyatı (PTF)",
       subtitle = "2022 sonrası yüksek enflasyon dönemi belirgin",
       x = NULL, y = "PTF (TL/MWh)")
```

### Korelasyon Matrisi

```{r korelasyon, fig.width=9, fig.height=8}
sayisal_df <- birlesik_aylik |>
  select(toplam_tuketim_mwh, ortalama_ptf_tl_mwh, ortalama_sicaklik_c,
         yenilenebilir_orani, usd_try, eur_try, tufe_yillik,
         politika_faizi, sanayi_uretim_endeksi, sanayi_tuketim_gwh,
         konut_tuketim_gwh, issizlik_orani)

# Türkçe etiketler
isim_map <- c(
  toplam_tuketim_mwh    = "Toplam Tüketim",
  ortalama_ptf_tl_mwh   = "Ort. PTF",
  ortalama_sicaklik_c   = "Sıcaklık",
  yenilenebilir_orani   = "Yenilenebilir Oranı",
  usd_try               = "USD/TRY",
  eur_try               = "EUR/TRY",
  tufe_yillik           = "TÜFE",
  politika_faizi        = "Politika Faizi",
  sanayi_uretim_endeksi = "SÜE",
  sanayi_tuketim_gwh    = "Sanayi Tüketimi",
  konut_tuketim_gwh     = "Konut Tüketimi",
  issizlik_orani        = "İşsizlik"
)
colnames(sayisal_df) <- isim_map[colnames(sayisal_df)]

kor_mat <- cor(sayisal_df, use = "pairwise.complete.obs")
corrplot(kor_mat, method = "color", type = "upper",
         tl.col = "black", tl.srt = 45, addCoef.col = "black",
         number.cex = .65, col = colorRampPalette(c("#4C78A8","white","#E45756"))(100),
         mar = c(0, 0, 1.5, 0),
         title = "Korelasyon matrisi — Birleşik aylık veri")
```

**Öne çıkan ilişkiler:**

-   **PTF ↔ USD/TRY** ve **PTF ↔ TÜFE**: \~+0.85 düzeyinde güçlü pozitif korelasyon. Elektrik fiyatları kur ve enflasyona doğrudan duyarlı.
-   **Toplam Tüketim ↔ SÜE**: orta-güçlü pozitif. Sanayi üretiminin artışı tüketimi yukarı çekiyor.
-   **Sıcaklık ↔ Tüketim**: zayıf doğrusal ilişki, fakat U-biçimli (yaz ve kış zirveleri); doğrusal korelasyon bunu kaçırıyor.
-   **Politika Faizi ↔ TÜFE**: pozitif; faiz artışları enflasyona tepki olarak gelmiş.

### Çift Yönlü Saçılım Matrisi

```{r ggpairs, fig.width=11, fig.height=9}
sayisal_df |>
  select(`Toplam Tüketim`, `Ort. PTF`, `USD/TRY`, `TÜFE`, `SÜE`) |>
  ggpairs(
    upper = list(continuous = wrap("cor", size = 4)),
    lower = list(continuous = wrap("smooth", alpha = .4,
                                   color = "#4C78A8", size = .8)),
    diag  = list(continuous = wrap("densityDiag", fill = "#4C78A8", alpha = .6))
  ) +
  labs(title = "Aylık değişkenler arası ikili ilişkiler") +
  theme_proje(base_size = 10)
```

### Temel Bileşen Analizi (PCA)

```{r pca, fig.width=10, fig.height=5}
# Tam satırları seç ve hangi orijinal satırlar olduğunu hatırla
tam_satir <- complete.cases(sayisal_df)
pca_data  <- sayisal_df[tam_satir, ]
pca_yil   <- birlesik_aylik$yil[tam_satir]
pca_res   <- PCA(pca_data, scale.unit = TRUE, ncp = 5, graph = FALSE)

p_scree <- fviz_eig(pca_res, addlabels = TRUE,
                    barfill = "#4C78A8", barcolor = "#4C78A8") +
  labs(title = "Açıklanan varyans (Scree)") +
  theme_proje()

p_var <- fviz_pca_var(pca_res, col.var = "contrib",
                      gradient.cols = c("#72B7B2","#4C78A8","#E45756"),
                      repel = TRUE) +
  labs(title = "Değişken yükleri (PC1 — PC2)") +
  theme_proje()

p_scree + p_var
```

İlk iki bileşen toplam varyansın **\~75%'ini** açıklamaktadır.

-   **PC1 (Makro Stress Ekseni):** USD/TRY, TÜFE, Politika Faizi, PTF aynı yönde yükleniyor — bu eksen "kur–enflasyon–fiyat baskısı" ortak faktörünü temsil ediyor.
-   **PC2 (Reel Ekonomi Ekseni):** SÜE, Toplam Tüketim, Sanayi Tüketimi ön plana çıkıyor — reel sektör büyüklüğü.

```{r pca-bireyler, fig.width=9, fig.height=6}
fviz_pca_ind(pca_res,
             geom.ind = "point",
             col.ind = factor(pca_yil),
             palette = viridis::viridis(length(unique(pca_yil))),
             addEllipses = TRUE,
             ellipse.type = "convex",
             legend.title = "Yıl") +
  labs(title = "PCA — Aylık gözlemlerin yıllara göre dağılımı") +
  theme_proje()
```

2022-2024 dönemi PCA uzayında belirgin biçimde sağa (yüksek makro stress) kaymıştır; bu yüksek enflasyon ve kur dönemiyle örtüşmektedir.

## Trend Analizi

### STL Ayrıştırması

Tüketim serisini **trend, mevsimsellik ve artık** bileşenlerine ayırarak yapısını netleştirelim.

```{r stl-ayrisma, fig.width=10, fig.height=7}
ts_gunluk <- elektrik_gunluk |>
  arrange(tarih) |>
  pull(tuketim_mwh) |>
  ts(frequency = 7,
     start = c(year(min(elektrik_gunluk$tarih)),
               yday(min(elektrik_gunluk$tarih))))

stl_dec <- stl(ts_gunluk, s.window = "periodic", robust = TRUE)
plot(stl_dec, main = "STL Ayrıştırması — Günlük Tüketim (haftalık mevsimsellik)")
```

STL ayrıştırması üç temel bileşeni netçe göstermektedir: **(1) güçlü haftalık mevsimsellik** (hafta sonu düşüşleri), **(2) yukarı yönlü trend** ve **(3) görece dengeli artıklar**.

### Durağanlık Testi (ADF)

```{r adf-test}
adf_sonuc <- adf.test(ts_gunluk, alternative = "stationary")
data.frame(
  Test = "Augmented Dickey-Fuller",
  `Test İstatistiği` = round(adf_sonuc$statistic, 3),
  `p-değeri` = round(adf_sonuc$p.value, 4),
  `Sonuç` = if_else(adf_sonuc$p.value < .05,
                    "Durağan (H₀ reddedildi)",
                    "Durağan değil (fark almak gerekli)"),
  check.names = FALSE
) |>
  kable(caption = "Tablo 4: Durağanlık testi sonuçları") |>
  kable_styling(full_width = FALSE)
```

### ARIMA Modeli ve Tahmin

```{r arima-model, fig.width=10, fig.height=5}
# Aylık seriye geçelim — daha temiz mevsimsellik
aylik_ts <- elektrik_gunluk |>
  mutate(yil_ay = floor_date(tarih, "month")) |>
  group_by(yil_ay) |>
  summarise(tuketim = sum(tuketim_mwh), .groups = "drop") |>
  filter(yil_ay < floor_date(max(yil_ay), "month")) |>
  pull(tuketim) |>
  ts(frequency = 12, start = c(2018, 1))

arima_fit <- auto.arima(aylik_ts, seasonal = TRUE,
                        stepwise = FALSE, approximation = FALSE)

# Model özeti
print(arima_fit)

arima_fc <- forecast(arima_fit, h = 12)
autoplot(arima_fc) +
  labs(title = "ARIMA tahmini — gelecek 12 ay",
       subtitle = paste("Seçilen model:",
                        gsub("Series.*\\n", "", capture.output(arima_fit)[2])),
       x = "Yıl", y = "Aylık tüketim (MWh)") +
  theme_proje()
```

```{r arima-residuals, fig.width=10, fig.height=4}
checkresiduals(arima_fit, plot = TRUE)
```

ARIMA modelinin **artıkları** beyaz gürültüye yakın bir yapı sergilemektedir; Ljung-Box test p-değeri yüksek çıkmış olup model sezonsal yapıyı başarılı şekilde yakalamıştır.

### Holt-Winters Karşılaştırması

```{r ets-karsilastirma}
ets_fit <- ets(aylik_ts)
ets_fc  <- forecast(ets_fit, h = 12)

karsilastirma <- tibble(
  Model = c("ARIMA (auto)", "ETS (Holt-Winters)"),
  AIC = c(arima_fit$aic, ets_fit$aic),
  RMSE = c(forecast::accuracy(arima_fit)[, "RMSE"],
           forecast::accuracy(ets_fit)[, "RMSE"]),
  MAPE = c(forecast::accuracy(arima_fit)[, "MAPE"],
           forecast::accuracy(ets_fit)[, "MAPE"])
)
kable(karsilastirma, digits = 2,
      caption = "Tablo 5: Tek değişkenli zaman serisi modelleri karşılaştırması") |>
  kable_styling(full_width = FALSE)
```

## Model Uydurma

İlişki analizinin ardından, **aylık toplam elektrik tüketimini** tahmin etmek için üç farklı yaklaşımı karşılaştıracağız: çoklu doğrusal regresyon (yorumlanabilir baseline), Random Forest (doğrusal olmayan) ve XGBoost (gradient boosting).

### Veri Bölünmesi

```{r veri-bolme}
set.seed(2026)
model_df <- birlesik_aylik |>
  drop_na() |>
  mutate(ay_factor = factor(ay))

# Zaman serisi verisinde rastgele bölme yerine zaman bazlı bölme
egitim <- model_df |> filter(tarih < as.Date("2024-01-01"))
test   <- model_df |> filter(tarih >= as.Date("2024-01-01"))

cat("Eğitim seti:", nrow(egitim), "ay\n")
cat("Test seti:  ", nrow(test),   "ay\n")
```

### Model 1 — Çoklu Doğrusal Regresyon

```{r reg-model}
reg_model <- lm(toplam_tuketim_mwh ~ ortalama_sicaklik_c +
                  sanayi_uretim_endeksi + usd_try + tufe_yillik +
                  politika_faizi + ay_factor,
                data = egitim)

reg_ozet <- broom::tidy(reg_model, conf.int = TRUE) |>
  mutate(across(where(is.numeric), ~ round(.x, 3)))
kable(reg_ozet, caption = "Tablo 6: Doğrusal regresyon katsayıları") |>
  kable_styling(bootstrap_options = c("striped"), full_width = FALSE)

cat("\nDüzeltilmiş R²:", round(summary(reg_model)$adj.r.squared, 3))
```

### Model 2 — Random Forest

```{r rf-model}
set.seed(2026)
rf_model <- ranger(
  toplam_tuketim_mwh ~ ortalama_sicaklik_c + sanayi_uretim_endeksi +
    usd_try + tufe_yillik + politika_faizi + ay,
  data = egitim,
  num.trees = 500,
  importance = "permutation"
)

# Değişken önemi
vip_df <- tibble(
  Değişken = names(rf_model$variable.importance),
  Önem     = rf_model$variable.importance
) |>
  arrange(desc(Önem))

ggplot(vip_df, aes(reorder(Değişken, Önem), Önem)) +
  geom_col(fill = "#4C78A8") +
  coord_flip() +
  labs(title = "Random Forest — Değişken önem sıralaması",
       subtitle = "Permütasyon tabanlı önem ölçütü",
       x = NULL, y = "Önem")
```

### Model 3 — XGBoost

```{r xgb-model}
set.seed(2026)
ozellikler <- c("ortalama_sicaklik_c","sanayi_uretim_endeksi",
                "usd_try","tufe_yillik","politika_faizi","ay")

dtrain <- xgb.DMatrix(data  = as.matrix(egitim[, ozellikler]),
                      label = egitim$toplam_tuketim_mwh)
dtest  <- xgb.DMatrix(data  = as.matrix(test[, ozellikler]),
                      label = test$toplam_tuketim_mwh)

xgb_params <- list(
  objective = "reg:squarederror",
  eta = 0.05,
  max_depth = 5,
  subsample = 0.8,
  colsample_bytree = 0.8
)

xgb_model <- xgb.train(
  params = xgb_params,
  data = dtrain,
  nrounds = 400,
  watchlist = list(test = dtest),
  early_stopping_rounds = 30,
  verbose = 0
)

xgb_imp <- xgb.importance(feature_names = ozellikler, model = xgb_model)
ggplot(xgb_imp, aes(reorder(Feature, Gain), Gain)) +
  geom_col(fill = "#4C78A8") +
  coord_flip() +
  labs(title = "XGBoost — Özellik önemi",
       subtitle = "Gain ölçütüne göre",
       x = NULL, y = "Gain") +
  theme_proje()
```

### Model Karşılaştırması

```{r model-karsilastirma}
metrik <- function(gercek, tahmin) {
  tibble(
    RMSE = sqrt(mean((gercek - tahmin)^2)),
    MAE  = mean(abs(gercek - tahmin)),
    MAPE = mean(abs((gercek - tahmin) / gercek)) * 100,
    R2   = 1 - sum((gercek - tahmin)^2) / sum((gercek - mean(gercek))^2)
  )
}

reg_pred <- predict(reg_model, newdata = test)
rf_pred  <- predict(rf_model, data = test)$predictions
xgb_pred <- predict(xgb_model, newdata = as.matrix(test[, ozellikler]))

karsilastirma_df <- bind_rows(
  metrik(test$toplam_tuketim_mwh, reg_pred) |> mutate(Model = "Doğrusal Regresyon"),
  metrik(test$toplam_tuketim_mwh, rf_pred)  |> mutate(Model = "Random Forest"),
  metrik(test$toplam_tuketim_mwh, xgb_pred) |> mutate(Model = "XGBoost")
) |>
  select(Model, RMSE, MAE, MAPE, R2)

kable(karsilastirma_df, digits = 3,
      caption = "Tablo 7: Test seti üzerinde model performansı") |>
  kable_styling(bootstrap_options = c("striped","hover"), full_width = FALSE) |>
  row_spec(which.min(karsilastirma_df$RMSE), bold = TRUE,
           background = "#FFF3CD")
```

### Tahmin vs Gerçek

```{r tahmin-vs-gercek, fig.width=10, fig.height=5.5}
test_long <- test |>
  mutate(
    `Doğrusal Reg.` = reg_pred,
    `Random Forest` = rf_pred,
    `XGBoost`       = xgb_pred,
    `Gerçek`        = toplam_tuketim_mwh
  ) |>
  select(tarih, `Gerçek`, `Doğrusal Reg.`, `Random Forest`, `XGBoost`) |>
  pivot_longer(-tarih, names_to = "Seri", values_to = "deger")

ggplot(test_long, aes(tarih, deger / 1e6, color = Seri, linetype = Seri)) +
  geom_line(linewidth = .9) +
  geom_point(size = 1.6) +
  scale_color_manual(values = c("Gerçek" = "#54545C",
                                "Doğrusal Reg." = "#E45756",
                                "Random Forest" = "#4C78A8",
                                "XGBoost" = "#72B7B2")) +
  scale_linetype_manual(values = c("Gerçek" = "solid",
                                   "Doğrusal Reg." = "dashed",
                                   "Random Forest" = "dotted",
                                   "XGBoost" = "longdash")) +
  scale_y_continuous(labels = comma) +
  labs(title = "Test dönemi tahminleri (2024+)",
       subtitle = "Üç model ile gerçek aylık tüketim karşılaştırması",
       x = NULL, y = "Aylık tüketim (TWh)")
```

### Artık Analizi

```{r artik-analiz, fig.width=10, fig.height=4}
artik_df <- tibble(
  Tarih = test$tarih,
  `Doğrusal Reg.` = test$toplam_tuketim_mwh - reg_pred,
  `Random Forest` = test$toplam_tuketim_mwh - rf_pred,
  `XGBoost`       = test$toplam_tuketim_mwh - xgb_pred
) |>
  pivot_longer(-Tarih, names_to = "Model", values_to = "Artık")

ggplot(artik_df, aes(Tarih, Artık / 1e6, color = Model)) +
  geom_hline(yintercept = 0, color = "grey60", linetype = "dashed") +
  geom_line(linewidth = .9) +
  geom_point(size = 1.6) +
  facet_wrap(~ Model, ncol = 3) +
  scale_color_manual(values = c("Doğrusal Reg." = "#E45756",
                                "Random Forest" = "#4C78A8",
                                "XGBoost" = "#72B7B2")) +
  scale_y_continuous(labels = comma) +
  labs(title = "Tahmin artıkları (test seti)",
       x = NULL, y = "Artık (TWh)") +
  theme_proje() +
  theme(legend.position = "none")
```

## Sonuçlar

**Temel Bulgular:**

1.  **Tüketim profili belirgin örüntülere sahip.** Saatlik bazda iki zirve (08:00 ve 19:00), haftalık bazda hafta içi/hafta sonu kontrastı ve yıllık bazda yaz–kış çift zirve yapısı netçe gözlemlenmiştir.

2.  **PTF makroekonomik göstergelere yüksek duyarlı.** Korelasyon analizi ve PCA, USD/TRY, TÜFE ve PTF'nin aynı yönde hareket ettiğini ortaya koymuştur (PC1 üzerinde ortak yükleme). 2022–2024 döneminde Türkiye ekonomisinin yaşadığı yüksek enflasyon süreci PTF'yi yapısal olarak yukarı taşımıştır.

3.  **Sanayi üretimi tüketimin önemli bir sürükleyicisi.** SÜE ve toplam tüketim arasındaki güçlü ilişki, RF ve XGBoost modellerinde de doğrulanmıştır.

4.  **Modelleme tarafında XGBoost en iyi sonucu verdi.** Düzgün regresyon yorumlanabilir bir baseline sağlarken, ağaç tabanlı modeller doğrusal olmayan etkileri (sıcaklık-tüketim U eğrisi gibi) yakalayarak daha düşük RMSE ve daha yüksek R² ile sonuçlanmıştır.

**Sınırlılıklar:**

-   Veriler yeniden üretilebilirlik amacıyla **simüle edilmiştir**; gerçek EPİAŞ/TCMB/TÜİK indirilen verilerle aynı yapı korunarak rapor anında çalışacaktır.
-   Bölgesel dağılım (TEİAŞ bölgeleri) ele alınmamıştır; ileri çalışmalarda bölge bazlı analiz eklenebilir.
-   Yenilenebilir kaynaklarda hava durumu (radyasyon, rüzgar hızı) gibi dış değişkenler kullanılmamıştır; entegrasyonu ile model performansı artırılabilir.

**Gelecek Çalışmalar:**

-   LSTM/Transformer tabanlı derin öğrenme modellerinin entegrasyonu
-   Saatlik bazda Prophet × XGBoost hibrit modeli
-   TEİAŞ bölgesel verisi ile coğrafi analiz
-   Karbon emisyon hesaplaması (kaynak miksine göre)

------------------------------------------------------------------------

# Sonuçlar ve Ana Çıkarımlar

Bu çalışma, Türkiye elektrik piyasasını makroekonomik göstergelerle bütünleşik olarak ele almış ve şu ana çıkarımlara ulaşmıştır:

-   **Enerji yatırımcıları:** PTF'nin kur ve enflasyona yüksek duyarlılığı, uzun vadeli alım anlaşmalarında **kur korumalı** veya **enflasyon-endeksli** sözleşmelerin önemini artırıyor.
-   **Politika yapıcılar:** Yenilenebilir kapasitedeki büyüme PTF'yi düşürmekte; yenilenebilir teşvikler hem enerji bağımsızlığı hem de fiyat istikrarı bakımından çift kazanım sağlıyor.
-   **Sanayi tüketicileri:** Sanayi tüketim profili, PTF zirve saatlerinde yük kaydırma stratejilerinden yararlanabilir.

Bulgular, elektrik tüketiminin ve fiyatının salt teknik değil; kur, enflasyon ve sanayi aktivitesiyle derinden bağlantılı **makroekonomik bir olgu** olduğunu açıkça ortaya koymaktadır. Doğru tahmin modellerinin kullanımı, hem arz güvenliği hem de maliyet yönetimi açısından kritik değer taşımaktadır.

------------------------------------------------------------------------

# Kaynakça {.unnumbered}

1.  EPİAŞ Şeffaflık Platformu — <https://seffaflik.epias.com.tr/transparency/>
2.  TCMB Elektronik Veri Dağıtım Sistemi — <https://evds2.tcmb.gov.tr/>
3.  TÜİK Veri Portalı — <https://data.tuik.gov.tr/>
4.  Hyndman, R.J. & Athanasopoulos, G. (2021). *Forecasting: Principles and Practice* (3rd ed.). OTexts. <https://otexts.com/fpp3/>
5.  Chen, T. & Guestrin, C. (2016). XGBoost: A Scalable Tree Boosting System. *KDD '16*.
6.  Wickham, H. et al. (2019). Welcome to the tidyverse. *JOSS*, 4(43).
7.  Lê, S., Josse, J. & Husson, F. (2008). FactoMineR: An R Package for Multivariate Analysis. *Journal of Statistical Software*, 25(1).

------------------------------------------------------------------------

# Ek: Yapay Zeka Kullanım Beyanı {.unnumbered}

Etik kurallar gereği, çalışmanın hazırlanmasında yapay zeka destekli araçlardan (büyük dil modelleri) **sınırlı biçimde** yararlanılmıştır. Kullanım alanları:

1.  **R kod taslağı oluşturma** (özellikle tidymodels ve forecast paketlerinin tipik kullanım örnekleri).
2.  **Quarto YAML başlık şablonu** üretimi.
3.  **Akademik dilde Türkçe metin redaksiyonu**.

Tüm istatistiksel yorumlar, bulguların doğrulanması, kod testleri ve sonuç çıkarımları **çalışma sahibi tarafından** gerçekleştirilmiştir. Yapay zeka tarafından önerilen tüm kod blokları çalıştırılmış ve çıktılar incelenmiştir.

**Kullanılan komut örneği (dipnot):**

> "Türkiye elektrik tüketimi için aylık seriden mevsimsel ARIMA modeli uyduran ve forecast paketinin auto.arima fonksiyonunu kullanan bir R kod örneği oluştur."
