---
title: "Çalışma 1"
---

## Sınav Soruları

**1. Açık Uçlu Soru**

**Soru:**

**Cevap:**

**2. Çoktan Seçmeli Soru**

**Soru:** Cem Vardar hocamızın söyleşisinde, veri bilimi ve analitiği alanında kendini geliştirmek isteyen bir endüstri mühendisine, temel bir gereksinim olarak hangi aracı/dili öğrenmesini tavsiye etmektedir?

A\) Python B) SQL C) Tableau veya Power BI D) PyTorch

**Doğru Cevap:** **B) SQL** \

```{r}
library(dslabs)

data("polls_us_election_2016")
data <- polls_us_election_2016
```

## Kişisel Bilgiler

```{r}
my_first <- "Gokhan"
my_birth_year <- 1991
my_first
my_birth_year

```

## **k Değerinin Hesaplanması**

```{r}
k <- (nchar(my_first) + my_birth_year) %% 15 + 8
k
```

## k Satırının Gösterilmesi (Orijinal Veri)

```{r}
if (k %% 2 == 0) {
  head(data, k)
} else {
  tail(data, k)
}
```

##  Tüm Veri Setindeki Toplam NA Sayısı

```{r}
total_na <- sum(is.na(data))
total_na
```

## **Sütun Başına NA Sayısı (İlk 8 Sütun)**

```{r}
na_by_column <- sort(colSums(is.na(data)), decreasing = TRUE)
head(na_by_column, 8)
```

## NA Değerlerini Değiştirerek Yeni DataFrame Oluşturma 

```{r}
new_data <- data
```

##  Sayısal (numeric) sütunlarda NA değiştirme

```{r}
numeric_cols <- sapply(new_data, is.numeric)

new_data[numeric_cols] <- lapply(
  new_data[numeric_cols],
  function(x) {
    x[is.na(x)] <- my_birth_year + k
    x
  }
)
```

##  Character & Factor sütunlarda NA değiştirme

```{r}
char_factor_cols <- sapply(new_data, function(x) is.character(x) | is.factor(x))

new_data[char_factor_cols] <- lapply(
  new_data[char_factor_cols],
  function(x) {
    x[is.na(x)] <- paste0(my_first, "_", k)
    x
  }
)
```

##  Yeni Veri Çerçevesinde k Satırının Gösterilmesi 

```{r}
if (k %% 2 == 0) {
  head(new_data, k)
} else {
  tail(new_data, k)
}
```

##  Yeni Veri Setindeki Toplam NA Sayısı

```{r}
sum(is.na(new_data))
```

##  NA Kontrolü 

```{r}
anyNA(new_data)
```

##  

##    
